【裁判字號】    95,簡,269
【裁判日期】    950929
【裁判案由】    綜合所得稅
【裁判全文】
高雄高等行政法院簡易判決
                                     95年度簡字第00269號
原      告  甲○○
被      告  財政部臺灣省南區國稅局
代  表  人  乙○○局長
上列當事人間因綜合所得稅事件，原告不服財政部中華民國95年
6月26日台財訴字第09500227350號訴願決定，提起行政訴訟。本
院判決如下：
    主  文
原告之訴駁回。
訴訟費用由原告負擔。
    事實及理由
一、緣原告92年度綜合所得稅結算申報，列報其配偶羅昌庚所有
    台南市○○區○○路2段158號房屋出租供中大藥品股份有限
    公司等8家公司營業使用之租賃收入新台幣（下同）792,000
    元，租賃所得451,440元，被告以其申報租金顯較當地一般
    租金為低，乃參照當地一般租金標準核算租賃收入1,351,93
    0元，減除43﹪必要損耗及費用暨申報數，調增租賃所得319
    ,160元，併課該年度綜合所得稅。原告不服，申請復查未獲
    變更；提起訴願，亦遭決定駁回；遂提起本件行政訴訟。
二、原告起訴意旨略謂：(一)被告引用所得稅法第14條第l項第5款
    及第15條第l項及財政部賦稅署77年ll月9日台稅一發第7706
    65851號函暨財政部93年l月30日台財稅第0000000000號令，
    認定原告申報92年度租賃收入792,000元，租賃所得451,440
    元，顯較當地一般租金為低，乃以一般租金標準每坪每月1,
    450元核定之。按上揭法律之規定及財政部和財政部賦稅署
    函令所稱當地一般租金,係由財政部各地區國稅局訂定，送
    財政部備查，是有關各地一般租金行情，每年均由各地區國
    稅局實地調查後送財政部備查審定。再據以為「當地一般租
    金標準參考」所得稅法施行細則第16條第3項訂有明文，故
    所謂當地一般標準「僅供參考」，尚非唯一之依據。本件被
    告依照財政部賦稅署77年11月9日台稅一發第00000000l號函
    擇取鄰近房屋即台南市○○路○段166號及186號申報之最高
    租金標準比較原告供辦公使用之低租金標準，認定低報租金
    收入，有失上開財政部函「僅供參考」及法規定之意旨，因
    互為比較時，未將原告申報租賃所得與民權路2段166號及18
    6號鄰近房屋租賃所得涵攝事實，互為比較，如房屋地段（
    商業區、住宅區）、使用種類（營業門市、營業辦公、非營
    業用）、使用房屋之層數（地面樓、二樓以上各樓層）、使
    用設備（有否電梯）之不同情形等等，難謂無正確確認之事
    實，歸宿於錯誤規範，致所認定事實，不足以構成其租金比
    較之要件，被告擇取台南市○○路○段166號電弘電子材料門
    市○○路段186號照相器材門市房屋申報之高租金標準使用
    類別，與原告租供辦公使用之低租金標準比較，逕按被告所
    訂一般租金標準每坪每月1,450元，並參酌被告自訂房屋老
    舊情形及房屋層次不同之權數設算租金收入，係與事實不符
    外，與上揭財政部函令「供作當地一般租金之參考」之意旨
    不合。(二)原告於復查訴願救濟階段，被告並未提出參考鄰近
    房屋申報租賃收入之情形，只提示原告申報之租賃收入顯較
    一般租金標準低，迨訴願決定得知被告係比較鄰近台南市○
    ○路○段166號及186號，高租金標準之房屋與原告低租金標
    準之房屋者比較，又被告認定92年度租金收入所設定之面積
    及租金標準與91年度相同，惟91年度設算租金收入所比較之
    鄰近房屋為台南市○○路○段127號、145號、173號、211號
    、161號及179號，原告認為其比較之鄰近房屋，相繼年度應
    無不同，故復查訴願階段，指認被告係比較台南市○○路○
    段127號、145號、173號、211號、161號及179號不同使用情
    形之租金收入已不符「租金一般標準供作參考」之規定及合
    理性，至92年度被告所比較之鄰近房屋申報租賃所得之房屋
    ，已更換為台南市○○路○段166號與186號，與91年度比較
    之鄰近房屋不同，足見被告比較之標準，隨時變更，不無違
    背所得稅法施行細則第16條第3項規定「供作當地一般租金
    標準之參考」之意旨，尤其原告所有出租房屋l樓，係供原
    告及家屬暨訪客使用之停車用，其空餘場地，方便承租公司
    之員工停車，其用途與2樓以上供營業辦公使用迥不相同，
    而被告查定之租金收入標準與2樓以上之租金收入皆以每坪
    每月1,450元之一般標準設算，顯已不符「一般租金標準僅
    供參考並非唯一依據」之意旨。(三)綜上所述，被告設算租金
    收入，未依據經財政部備查之「租金一般標準供作參考」之
    規定，而逕按所訂租金一般標準認定，難容信服云云，並求
    為判決訴願決定及原處分（含復查決定）均撤銷。被告則以
    ：(一)查「房屋及土地當地一般租金標準表」，係被告當年實
    地調查後送請財政部備查，而作為當地一般租金標準之參考
    。而此標準具體適用於個案時，尚須依不同個案之實際出租
    面積，並參酌房屋臨巷道、大面積、結構、樓層及老舊等情
    形核定，非不同個案均適用同一計算公式，合先陳明。(二)次
    查，系爭房屋92年度出租供中大藥品股份有限公司等8家公
    司營業使用，為原告所不爭，又原告該年度列報系爭房屋租
    賃收入792,000元，被告以其申報金額顯較當地一般租金為
    低，乃依規定，就系爭房屋實際出租面積並參酌房屋大面積
    、樓層及房屋老舊等情形予以打折換算每坪每月租金849元
    ，而鄰近房屋出租供營業使用，申報每坪每月租金1,787元
    及3,084元，較當地一般租金標準每坪每月1,450元為高，是
    原告申報租金顯較當地一般租金為低，被告依規定，參照當
    地一般租金標準並衡酌房屋大面積、樓層及房屋老舊等情形
    予以打折，核算租賃收入1,351,930元｛【1樓1,450元×（
    62.9×60%＋14）坪×50％（老舊）×12月】＋【2樓1,450
    元×（90.02×60％＋14）坪×70％（樓層）×50％（老舊
    ）×12月】＋【3至5樓1,450元×（40.52×70％＋9）坪×5
    0％（樓層）×50％（老舊）×12月×3】｝，減除43％必要
    損耗及費用暨申報數，調增租賃所得319,160元，並無不合
    。(三)至稱本年度之核課事實與91年度相同，卻取相異之鄰近
    房屋租金作為比較標準，標準任意變更乙節，查被告所舉申
    報每坪每月租金較當地一般租金標準為高之鄰近房屋，皆與
    系爭房屋同一路段，換算系爭房屋與鄰近房屋每坪每月租金
    時，已考量其間之差異，如樓層、大面積及屋齡等情形分別
    適用不同折數計算，另鄰近房屋之出租情形每年度不盡相同
    ，各年度所擇據以比較之鄰近房屋自難完全一致，且縱任擇
    不同之鄰近房屋，其申報每坪每月租金均較當地一般租金標
    準為高，更可認原告申報之租金金額明顯低於市場行情，而
    有調增租賃所得之必要等語置辯，並求為判決原告之訴駁回
    。
三、按「個人之綜合所得總額，以其全年左列各類所得合併計算
    之：‧‧‧第5類：租賃所得及權利金所得：‧‧‧1、財產
    租賃所得及權利金所得之計算，以全年租賃收入或權利金收
    入，減除必要損耗及費用後之餘額為所得額。‧‧‧5、財
    產出租，其約定之租金，顯較當地一般租金為低，稽徵機關
    得參照當地一般租金調整計算租賃收入。」為所得稅法第14
    條第1項第5類第1款及第5款所明定。又「92年度財產租賃必
    要損耗及費用標準：1、固定資產：必要損耗及費用減除43
    ％。」亦為財政部93年1月30日台財稅字第0000000000號函
    釋有案。
四、原告92年度綜合所得稅結算申報，列報其配偶羅昌庚所有台
    南市○○區○○路2段158號房屋出租供中大藥品股份有限公
    司等8家公司營業使用之租賃收入792,000元，租賃所得451,
    440元，被告以其申報租金顯較當地一般租金為低，乃參照
    當地一般租金標準核算租賃收入1,351,930元，減除43﹪必
    要損耗及費用暨申報數，調增租賃所得319,160元，併課該
    年度綜合所得稅等情，有原告92年度綜合所得稅結算申報書
    、被告92年度非自住房屋使用及租賃情形核定表、92年度綜
    合所得稅核定通知書、鄰近租金申報核定等附於原處分卷可
    稽，且經兩造分別陳明在卷，洵堪信實。
五、原告所爭執者厥所得稅法第14條第1項第5類第5款所規定之
    一般租金標準，應以實地調查鄰近房屋之租金作為核課之依
    據。稽徵機關應以實地調查鄰近房屋之租金，依一般情況，
    自應比照地段、使用類別、屋齡或房屋使用層數相當之房屋
    租金核定，本件原告出租之房屋，皆在二樓以上，且於同層
    樓面共同集體辦公，並非門市，與被告上開實地調查之鄰近
    房屋不同，殊不能比照其租金作為標準，被告逕依一般租金
    標準核定補稅云云；惟查：
  (一)按「房屋出租與他人使用，稅捐稽徵機關依所得稅法第14條
    第1項第5類第5款規定，參照當地一般租金調整計算租賃收
    入時，僅於該房屋係供住宅用者，始受土地法第97條第1項
    規定之限制。土地法第3編第3章『房屋及基地租用街』章之
    立法意旨，本為解決國民居住問題，維持民生之安定。由於
    城市人口密集，房屋供不應求，導致有房屋者，高抬房價及
    房租，遂於土地法第3章設定若干條文，藉以有助於住宅問
    題之解決。此由第94條積極的增加房屋的供給，以供人民承
    租自住之用，第95條間接的採取新建房屋賦稅之減免，與第
    96條消極的限制每一人民自住之房屋間數觀之，第97條所稱
    『城市地方房屋租金』，其所謂『房屋』，應指僅供住宅用
    之房屋而言。內政部71年5月24日台（71）內地字第87103號
    函亦採此見解。是稅捐稽徵機關所定之當地一般租金標準，
    如所出租之房屋，供住宅用者，應受土地法第97條第1項所
    設最高額之限制；如房屋供業務用（非具營利性）或營業用
    ，則不受限制，仍得按所定標準核算租金收入。本院79年9
    月份庭長評事聯席會議決議未明示適用對象，應予補充：『
    所謂出租房屋係指供住宅用之房屋而言』。（本院91年度判
    字第1356號判決）。」最高行政法院92年10月21日92年度10
    月份庭長法官聯席會議決議有案。
  (二)原告配偶羅昌庚所有系爭房屋92年度出租供中大藥品股份有
    限公司等公司營業使用，且原告92年度列報系爭房屋租賃收
    入為792,000元等情，為原告所不爭。嗣經被告派員實地勘
    查，系爭房屋一樓面積81.93坪（不含騎樓），全部供作停
    車場使用，屋主使用19.03坪（不設算租金收入）供公司員
    工停車及貨物起卸使用62.9坪；二樓面積90.02坪，全部供
    作辦公室及會議室；三樓面積72.53坪，辦公室使用40.52坪
    ，住家自用32.10坪（不設算租金收入）；四樓面積72.53坪
    ，倉庫使用40.52坪，住家自用休閒室32.01坪（不設算租金
    收入）；五樓面積40.52坪，全部供作倉庫使用，有被告93
    年7月2日談話紀錄及平面圖附於原處分卷（詳原處分卷第28
    -33頁）可稽。另經被告調查系爭房屋鄰近出租供營業使用
    之租金申報情形，有申報每坪每月租金1,787元及3,084元（
    詳參原處分卷，92年度台南市○○路○段186號及166號）者
    ，均較當地一般租金標準每坪每月1,450元為高，被告乃參
    照當地一般租金標準並衡酌系爭房屋屬大面積、樓層及房屋
    老舊等情形予以打折，核算92年度租賃收入1,351,930元｛
    【1樓1,450元×（62.9×60％＋14）坪×50％（老舊）×12
    月】＋【2樓1,450元×（90.02×60％＋14）坪×70％（樓
    層）×50％（老舊）×12月】＋【3至5樓1,450元×（40.52
    ×70％＋9）坪×50％（樓層）×50％（老舊）×12月×3】
    ｝，減除43％必要損耗及費用暨申報數，調增92年度租賃所
    得319,160元，並無不合。是原告主張被告所調查之鄰近房
    屋，皆使用於地面層，原告出租之房屋，皆在二樓以上，且
    於同層樓面共同集體辦公，並非門市，與被告上開實地調查
    之鄰近房屋不同，殊不能比照其租金作為標準，被告逕依一
    般租金標準核定補稅，顯屬有違云云，並不可採。
  (三)又「綜合所得稅租賃所得設算核定案件，納稅義務人如有異
    議時，稽徵機關應實地調查鄰近房屋之租金作為核課之依據
    ，即將設算租金與鄰近租金比較，高時改課，低時維持原核
    定。」及「綜合所得稅納稅義務人申報之免稅額或扣除額等
    ，經稽徵機關於事後發現不合規定予以剔除，致所得淨額增
    加，與納稅義務人漏未申報之所得，同屬稅捐稽徵法第21條
    第2項所指『經另發現應徵之稅捐』。‧‧‧所謂『另發現
    應徵之稅捐』，只須其事實不在行政救濟（即復查、訴願、
    行政訴訟，但不包括原核定）裁量範圍內，均屬『另發現應
    徵之稅捐』。‧‧‧納稅義務人依所得稅法規定辦理結算申
    報而經該管稅捐稽徵機關調查核定之案件，如經過法定期間
    而納稅義務人未申請復查或行政爭訟，其查定處分固具有形
    式上之確定力，惟稽徵機關如發現原處分確有短徵，為維持
    課稅公平之原則，基於公益上之理由，要非不可自行變更原
    查定處分，而補徵其應繳之稅額。」財政部賦稅署77年11月
    9日台稅一發第000000001號、74年12月4日台財稅第25805號
    函釋在案，上開函釋意旨，係主管機關為貫徹所得稅法第14
    條及稅捐稽徵法第21條之適用所為之釋示，並無逾越母法之
    立法意旨，本院自得予以援用。原告92年度綜合所得稅結算
    申報，所申報之租賃所得顯較當地一般租金為低，被告乃依
    當地一般租金標準設算予以調增，並無不合。
  (四)原告另主張本年度之核課事實與91年度相同，被告卻取相異
    之鄰近房屋租金作為比較標準，標準任意變更云云；惟查，
    被告所舉申報每坪每月租金較當地一般租金標準為高之鄰近
    房屋，皆與系爭房屋同一路段，有92年度非自住房屋使用及
    租賃情形調查表附於原處分卷可佐，是被告於換算系爭房屋
    與鄰近房屋每坪每月租金時，已考量其間之差異，如樓層、
    大面積及屋齡等情形分別適用不同折數計算，另鄰近房屋之
    出租情形每年度不盡相同，各年度所擇據以比較之鄰近房屋
    自難完全一致，且縱任擇不同之鄰近房屋，其申報每坪每月
    租金均較當地一般租金標準為高，更可認原告申報之租金金
    額明顯低於市場行情，而有調增租賃所得之必要，是原告此
    之主張，亦不可採。
六、綜上所述，原告前揭主張既不可採，則被告以原告92年度綜
    合所得稅結算申報，所列報台南市○○區○○路2段158號房
    屋之租賃所得較當地一般租金為低，乃參照當地一般租金標
    準核算該年度租賃收入1,351,930元，減除43％必要損耗及
    費用暨申報數，調增租賃所得319,160元，併課92該年度綜
    合所得稅，並無違誤；復查決定及訴願決定遞予維持，亦無
    不合；原告起訴意旨求為均予撤銷，為無理由，應予駁回。
    並不經言詞辯論為之。
七、據上論結，本件原告之訴為無理由，依行政訴訟法第233條
    第1項、第236條、第195條第1項後段、第98條第3項前段，
    判決如主文。
中    華    民    國    95    年     9    月   29     日
                        第二庭法  官  戴見草
以上正本係照原本作成。
如不服本判決，應於送達後20日內，向本院提出上訴狀並表明上
訴理由，如於本判決宣示後送達前提起上訴者，應於判決送達後
20日內補提上訴理由書（須按他造當事人人數附繕本）。
提起上訴應預繳送達用雙掛號郵票7份（每份34元）。
中    華    民    國    95    年     9    月   29     日
                              書記官  蔡玫芳
附註:
行政訴訟法第235條（第1項、第2項）:
對於適用簡易程序之裁判提起上訴或抗告，須經最高行政法院之
許可。
前項許可，以訴訟事件所涉及之法律見解具有原則性者為限。


司法院資訊處製作；財團法人民間司法改革基金會備份。
